最高法院民事判決　　　　　　　　　　　　　　　　九十三年度台上字第二０二號
　　上　訴　人　庚 ○ ○
　　　　　　　　己 ○ ○
　　　　　　　　丁○○○
　　　　　　　　乙 ○ ○
　　　　　　　　丙 ○ ○
　　　　　　　　戊 ○ ○
　　　　　　　　甲 ○ ○
　　共　　　同
　　訴訟代理人　蔡 嘉 容律師
　　被 上訴 人　行政院農業委員會林業試驗所
　　法定代理人　楊 政 川
　　訴訟代理人　甘 龍 強律師
右當事人間請求返還土地等事件，上訴人對於中華民國九十一年三月十九日台灣高等
法院台中分院第二審判決（八十九年度重上字第二五號），提起上訴，本院判決如左
：
    主  文
上訴駁回。
第三審訴訟費用由上訴人負擔。
    理  由
本件被上訴人主張：坐落南投縣魚池鄉○○段三二一至三三四號等十四筆土地（下稱
系爭土地）為國有，伊為管理機關，上訴人無任何權源，分別在上開土地種植農作物
、興建房舍，無權占有系爭土地，受有相當於租金之利益，致伊受有損害等情，爰本
於物上請求權及不當得利規定，求為命上訴人庚○○將三二一號土地上如原判決附圖
（下稱附圖）所示Ａ部分，三二四、三二五、三三一號土地上如附圖所示Ｂ部分之農
作物剷除，將三二一至三二五號土地上如附圖所示Ｃ部分之雞舍及三二二、三二三、
三二五、三二六號土地上如附圖所示Ｄ部分之房舍拆除；上訴人甲○○將三二五、三
二六、三二七、三三一號土地上如附圖所示Ｅ部分之農作物剷除，將三二五至三二七
號土地上如附圖所示Ｆ部分之房舍拆除；上訴人己○○將三二八至三三二號土地上如
附圖所示Ｇ部分、上訴人丁○○○將三三二號土地上如附圖所示Ｈ部分之農作物剷除
；上訴人戊○○將第三三二、三三三號土地上如附圖所示Ｉ部分之農作物剷除，Ｊ部
分之房舍拆除（戊○○之被繼承人即第一審共同被告黃水永於訴訟中死亡，由其承受
訴訟）；上訴人乙○○將三三三號土地上如附圖所示Ｋ部分之農作物剷除；上訴人丙
○○將三三三、三三四號土地上如附圖所示Ｌ、Ｍ部分之農作物剷除；各將上述Ａ、
Ｂ、Ｃ、Ｄ、Ｅ、Ｆ，Ｇ、Ｈ、Ｉ、Ｊ、Ｋ、Ｌ、Ｍ部分土地交還予伊（各部分土地
面積詳如附圖所載），暨分別給付如原判決附表（下稱附表）一所載損害金額，及自
民國九十年七月一日起至交還上開土地之日止，按各占用土地面積之申報地價總額年
息百分之四計算損害金之判決（被上訴人超過上開請求部分，業受敗訴判決確定）。
上訴人則以：系爭土地自日據時期，即由伊先祖墾耕，光復後，向南投縣政府承租，
並繳納租金。六十年間台灣省政府將之登記為其所有，但原租賃關係仍存在，伊非無
權占有等語，資為抗辯。
原審審理結果，以：按國有財產撥給各地國家機關使用者，名義上雖仍為國有，實際
上即為使用機關行使所有人之權利，對於是類財產，准由管領機關起訴，代國家主張
所有權人之權利。查系爭土地原登記為台灣省所有，嗣因精省，於八十八年十二月十
日登記為國有，原管理人台灣省林業試驗所改隸成為被上訴人，由被上訴人為管理機
關等事實，有土地登記簿謄本可稽。次查，被上訴人主張上訴人戊○○之被繼承人黃
水永及其餘上訴人分別於系爭土地上種植檳榔、竹子、梅樹、李樹等農作物及建築房
舍，各占有系爭土地及使用情形如附圖所載等情，為上訴人所不爭，並經第一審會同
南投縣埔里地政事務所人員至現場勘驗明確，製有勘驗筆錄及附圖可稽，堪信為真正
。上訴人丙○○雖抗辯其父張己量生前向南投縣政府承租土地，並繳納租金等語，提
出南投縣政府公有土地佃租收據為證；惟南投縣政府八十九年十一月十五日（八九）
投府地用字第八九一七七七五七號函覆稱除茅埔段一七之四號（未登錄地）面積○．
一九四○公頃，曾放租予張己量，後因承租人將承租土地轉讓他人，違反耕地三七五
減租條例第十六條規定，於七十三年四月二日經去函終止租約外，餘無出租情形等語
，可見丙○○並無占有系爭土地之正當權源。另上訴人甲○○稱其耕作之農地及居住
之房屋，係日據時期由其父石長壽向胡阿浪、莊秀福購買等語，雖據提出賣渡證為證
，惟該賣渡證記載買賣標的為「新高邵魚池庄茅埔藥草試驗所第三九號」，即現今之
魚池鄉○○段三九號土地，與系爭土地無關。其雖另提出三十六年台中縣政府地政科
出具之「臨時承耕證」，辯稱土地係其兄石井承租云云，惟未證明該承耕證所載地號
茅埔二之二地先即為其占有之系爭土地，及該租約迄今仍有效存在，自難以之證明其
占有土地係有正當權源。至於五十五年間魚池鄉長出具之證明書，僅載甲○○耕作之
公有土地非屬新開墾地云云，亦不足為其占有權源之證明。又系爭土地於台灣光復後
由政府接收，其後完成總登記，並無所有權讓與情事，南投縣政府亦未曾取得該等土
地之管理權，亦無所謂管理機關更易可言。而南投縣政府六十二年一月三十一日、六
十二年三月七日函稱「黃阿麟、黃阿炎、黃德妹承租魚池鄉○○段二０之一七號地先
國有未登錄地，被台灣省林業試驗所申請登錄為蓮花池段二六五號」等語，所指黃阿
麟、黃阿炎及黃德妹等人與上訴人並無關係，此為上訴人所自承，該函文自不足為上
訴人有利之證明。次按土地法第六十條規定，土地總登記時，合法土地占有人未於登
記期限內聲請登記，亦未於公告期間內提出異議者，喪失其占有之權利。系爭土地於
六十年辦理土地總登記時，上訴人既未於登記期限內聲請登記，亦未於公告期間內提
出異議，彼等縱有合法占有之權利，亦告消滅。此外，上訴人均未能證明其占有系爭
土地，有租約存在或其他合法權源，自難謂係有權占有。被上訴人依民法第七百六十
七條規定，請求上訴人各剷除農作物、拆除房舍後交還土地，於法並無不合。次按無
法律上原因而受利益，致他人受損害者，應返還其利益。民法第一百七十九條定有明
文。又無權占用他人之土地，可能獲得相當於租金之利益，上訴人無權占有系爭土地
，受有利益，致被上訴人受有損害，被上訴人請求其返還未罹於五年時效即自八十一
年七月一日起相當於租金之利益，亦屬有據。查系爭土地自八十年至九十年七月各當
期申報地價如附表三（原判決誤載為附表四）所示，有土地登記簿謄本及地價證明書
可稽；審酌系爭土地位處南投縣漁池鄉山區，上訴人占用系爭土地裁植果樹等農作物
或搭建房舍所受利益等情狀，認其利益以按土地申報地價總額年息百分之四計算為適
當，被上訴人請求上訴人依其占有之土地面積，各給付自八十一年七月一日起至九十
年六月三十日止之租金利益如附表一所示，另自九十年七月一日起至返還土地之日止
，按年給付依土地申報地價總額年息百分之四計算之損害金，即無不合，應予准許，
為其心證所由得。因而將第一審判決駁回被上訴人請求上訴人剷除農作物、拆除房舍
及交還土地暨給付上開損害金部分，予以廢棄，改判命上訴人給付，經核於法並無違
誤。
按當事人適格，乃指當事人就具體特定之訴訟，得以自己之名義為原告或被告，而受
為訴訟標的法律關係之本案判決之資格而言。故在給付之訴，祗原告主張其為訴訟標
的法律關係之權利主體，他造為訴訟標的法律關係之義務主體，其當事人即為適格。
至原告是否確為權利人，被告是否確為義務人，乃為訴訟標的法律關係之要件是否具
備，即訴訟實體上有無理由之問題，並非當事人適格之欠缺。本件被上訴人主張上訴
人戊○○之被繼承人黃水永及其餘上訴人分別於系爭土地上種植農作物、建築房舍，
無權占有系爭土地，因而本於所有權，請求上訴人剷除農作物、拆除房舍及返還土地
，依其主張，上訴人為剷除該農作物、房舍之義務人，則上訴人為被告之當事人適格
，自無欠缺。上訴人指原審未依職權調查當事人適格有無欠缺，係違背法令云云，尚
無可採。又系爭土地上之農作物、房舍係上訴人戊○○之被繼承人黃水永及其餘上訴
人種植、興建，甲○○所稱其父石長壽向他人購買之土地及建物，非系爭房地等情，
為原審合法認定之事實，則其據而判如被上訴人之聲明，命上訴人為給付，於法亦無
違誤。上訴論旨，復執陳詞，就原審取捨證據、認定事實之職權行使，指摘原判決關
於其不利部分為不當，聲明廢棄，難認有理由。
據上論結，本件上訴為無理由。依民事訴訟法第四百八十一條、第四百四十九條第一
項、第七十八條，判決如主文。
中　　　華　　　民　　　國　　九十三　　年　　　二　　　月　　　六　　　日
                              最高法院民事第八庭
                                  審判長法官  吳　啟　賓
                                        法官  高　孟　焄
                                        法官  朱　建　男
                                        法官  蘇　達　志
                                        法官  陳　淑　敏
      右正本證明與原本無異
                                              書  記  官
中　　　華　　　民　　　國　　九十三　　年　　　二　　　月　　二十五　　日
                                                                      Ｒ
